臺灣臺中地方法院民事判決　94年度訴字第369號
原　　　告　中台企業股份有限公司
法定代理人　甲○○
被　　　告　乙○○
上列當事人間請求拆屋還地等事件，本院於94年11月25日言詞辯
論終結，判決如下：
    主      文
被告應將坐落台中市○區○○○段二八之九五九地號土地上如附
圖所示Ａ部分面積九平方公尺之地上建物拆除後，將如附圖所示
Ａ部分面積九平方公尺土地返還原告。
被告應自民國八十九年七月一日起至返還第一項所示土地之日止
，按月給付原告新台幣貳佰捌拾捌元。
原告其餘之訴駁回。
訴訟費用由被告負擔。
本判決原告勝訴部分得假執行；但被告如以新台幣壹拾肆萬肆仟
元為原告預供擔保後，得免為假執行。
原告其餘假執行之聲請駁回。
    事實及理由
壹、按訴狀送達後，原告不得將原訴變更或追加他訴，但擴張或
    減縮應受判決事項之聲明者，不在此限，民事訴訟法第255
    條第1項第3款定有明文。本件原告原起訴請求被告應坐落台
    中市○區○○○段28之959地號土地上建物拆除後，將該筆
    土地返還原告；及自民國89年1月1日起至返還上開土地之日
    止，按月給付原告新台幣（下同）1,400元。嗣於訴訟進行
    中，就其請求聲明減縮為如主文第一項所示；及被告應自89
    年7月1日起至返還如附圖所示Ａ部分土地之日止，按月給付
    原告1,400元，核屬減縮應受判決事項之聲明，而與首揭規
    定相符，應予准許，合先敘明。
貳、原告起訴主張：台中市○區○○○段28之959地號土地（地
    目為道，面積11平方公尺，下稱系爭土地）為原告所有，系
    爭土地為道路用地，於80年2月8日分割自原告所有之台中市
    東區○○○段28之784地號土地（下稱28之784地號土地），
    而28之784地號土地即台中市○區○○路35巷之巷道用地。
    因原告所有之28之784地號巷道用地遭許多中台新村文化住
    宅住戶增建之違章建物竊佔，原告為便於逐戶追究求償，始
    於80年2月間，將各戶所占用之土地自28之784地號土地一一
    分割出來。而系爭土地如附圖所示Ａ部分面積9平方公尺之
    土地（下稱Ａ部分土地），長期遭被告所有之門牌號碼台中
    市○區○○路35巷9號房屋（門牌號碼改編前為十甲路35巷8
    弄1號，下稱系爭房屋）占用，原告本於善意，曾表示願以
    公告土地現值加六成計價讓售Ａ部分土地予被告，且有聲請
    調解，惟被告並不接受。被告無權占用原告所有之Ａ部分土
    地，原告本於物上請求權，自得請求被告拆除坐落於Ａ部分
    土地上之系爭房屋後，將Ａ部分土地返還原告。又被告無權
    占用Ａ部分土地期間，每月獲有1,400元之租金利益，致原
    告受有損害，爰請求被告給付原告相當於租金之不當得利。
    並聲明：如主文第一項所示，及被告應自民國89年7月1日
    起至返還Ａ部分土地之日止，按月給付原告1,400元；願
    供擔保，請准宣告假執行。
參、被告抗辯：系爭房屋為原告公司前董事長所興建之中台新村
    文化住宅中之一戶，訴外人即被告之母陳吳妹於50年2月8日
    與台中市南區合作社理事主席林鐵樹簽約購入系爭房屋及所
    坐落之台中市○區○○○段24之37、24之376地號土地（下
    稱24之37、24之376地號土地），該二筆土地面積合計為102
    平方公尺，嗣陳吳妹再將該戶房地移轉為被告所有。系爭土
    地原分割自28之784地號土地，原告公司前董事長於建造中
    台新村文化住宅時，即已知28之784地號土地地目為道，而
    提供該筆土地予購屋者人車無限期、無償出入使用（該筆土
    地早於49年7月1日即整編為台中市○區○○路35巷），迄今
    已逾45年，如今原告要求被告返還系爭土地，有違當初房屋
    起造人之善意。又系爭土地面積為11平方公尺，於80年2月8
    日自28之784地號土地分割出後，相鄰之被告所有24之37、2
    4之376地號土地，合計面積卻由原來與的102平方公尺縮減
    為87平方公尺而短少15平方公尺，此亦可證被告所有系爭房
    屋並未占用系爭土地。再陳吳妹自50年2月8日購買系爭房屋
    迄今已44年之久，被告自67年9月1日遷入系爭房屋居住迄今
    亦逾20年，於此期間和平繼續占有他人土地，請鈞院協助被
    告取得地上權登記。並聲明：原告之訴及假執行之聲請均
    駁回；如受不利判決，願供擔保免為假執行。
肆、本院之判斷：
一、查系爭土地為原告所有，地目為道，係於80年2月8日分割自
    原告所有之另筆28之784地號土地，而被告所有之系爭房屋
    面臨台中市○區○○路35巷之部分，占有系爭土地Ａ部分等
    情，有系爭土地之土地登記謄本、系爭房屋之建築改良物所
    有權狀影本、地籍圖謄本在卷為證，復經本院會同兩造並囑
    託台中市中山地政事務所人員到場履勘，製有勘驗筆錄及土
    地複丈成果圖附卷可憑，堪認為真正。則本件應予審究者，
    厥為被告占有Ａ部分土地有無合法之權源。
二、查被告係於76年8月28日自其母陳吳妹繼受取得系爭房屋及
    所坐落之基地即24之37、24之376地號土地之所有權，當時
    系爭房屋僅為一層面積51.42平方公尺之台式平房，且24之
    37地號土地面積為72平方公尺，24之376地號土地面積為15
    平方公尺，二筆土地面積合計為87平方公尺等事實，有被告
    提出之24之37、24之376地號土地所有權狀影本、系爭房屋
    之建築改良物所有權狀影本在卷可證。被告雖另提出24之37
    、24之376地號土地之二份地價稅繳納通知書，主張其上所
    載土地總面積為102平方公尺一節，業經台中市稅捐稽徵處
    大智分處以94年3月28日中市稅智分一字第0948001338號函
    查覆「有關台端（即被告）陳情本市○區○○○段24之37地
    號土地何以逕為分割後減少15平方公尺乙案，經調閱本分處
    所有資料均原為87平方公尺，分割後分別為72及15平方公尺
    。台端76年6月17日申報移轉時亦為72及15平方公尺。至於
    前業主陳吳妹君74年地價稅課稅面積為102平方公尺，因年
    日久遠無原始課稅資料，故無從比對。」，按稅單僅係土地
    課稅之依憑文件，土地之正確面積自應以土地登記簿、土地
    所有權狀等地籍資料之登載內容為準。查陳吳妹於50年2月8
    日與台中市南區合作社理事主席林鐵樹簽約購入系爭房屋及
    所坐落之基地時，當時約定基地面積僅25.3坪（即83.64平
    方公尺），建坪僅15.9坪（即52.56平方公尺），此有被告
    所提住宅分期貸款合約書、台中市南區合作社代辦中台新村
    文化住宅興建貸款辦法在卷可憑；又24之37地號土地於52年
    10月26日之登記面積為87平方公尺，於67年8月30日因分割
    而增加24之376地號土地後，24之37地號土地面積為72平方
    公尺、24之376地號土地面積為15平方公尺，二筆土地面積
    合計仍為87平方公尺等事實，有被告提出之24之37、24之37
    6地號土地登記簿謄本在卷為證，可見被告主張24之37地號
    土地因分割而增加24之376地號土地後，合計面積短少15平
    方公尺云云，顯有不實。又系爭土地於80年2月8日始自原告
    所有之另筆28之784地號土地分割出來，於此前後被告所有
    之24之37、24之376地號土地面積合計均為87平方公尺，並
    未有所變更，被告主張系爭土地自28之784地號土地分割出
    後，相鄰之被告所有24之37、24之376地號土地面積合計減
    少15平方公尺云云，並無可採。
三、被告又辯稱系爭土地原分割自28之784地號土地，原告公司
    前董事長於建造中台新村文化住宅時，即提供28之784地號
    土地予購屋者人車無限期、無償出入使用，該筆土地早於49
    年7月1日即整編為台中市○區○○路35巷，迄今已逾45年。
    被告之母陳吳妹自50年2月8日購買系爭房屋迄今已達44年之
    久，被告自67年9月1日遷入系爭房屋居住迄今亦逾20年，於
    此期間和平、繼續占有系爭土地，已取得使用系爭土地之合
    法權源一節，核其所辯應係指已時效取得地上權之意思。查
    被告明知系爭土地為供人車出入使用之巷道，竟在其上增建
    房屋占用，其占有之始自非善意。被告雖另辯稱：系爭房屋
    本來是平房，後來屋頂壞掉，所以增建為二層樓，但是地面
    層都沒有擴建云云。惟依前述建築改良物所有權狀影本所載
    ，被告於76年8月28日取得系爭房屋時，系爭房屋僅係面積
    51.42平方公尺之台式平房，坐落之基地為24之37、24之376
    地號土地，之後卻擴增為包含占有系爭土地Ａ部分之二層樓
    建物，顯見被告係惡意擴建系爭房屋占用巷道。本件被告占
    有Ａ部分土地之始既非善意且無過失，自不符合地上權十年
    短期取得時效之規定。又被告亦未舉證證明其占有Ａ部分土
    地，已達二十年之地上權長期取得時效法定期間。況地上權
    長期取得時效完成後，主張取得時效利益之占有人須於土地
    所有人訴請其返還土地前，已向地政機關請求為地上權登記
    ，並經其受理為限，始得對抗所有人，否則仍為無權占有（
    謝在全著，民法物權論上冊，93年8月修訂三版，第273頁參
    照）。是被告自不以時效取得地上權為由，對原告主張其為
    有權占有。
四、按所有人對於無權占有或侵奪其所有物者，得請求返還之，
    對於妨害其所有權者，得請求除去之，民法第767條前段及
    中段分別定有明文。本件被告並無占有系爭土地之合法權源
    ，則原告本於民法第767條物上請求權之法律關係，請求被
    告將Ａ部分土地上之建物拆除後，將土地返還原告，為有理
    由，應予准許。
五、無法律上之原因而受利益，致他人受損害者，應返還其利益
    ；雖有法律上之原因，而其後已不存在者，亦同，民法第17
    9條定有明文。無權占有他人土地，可能獲得相當於租金之
    利益，為社會通常之觀念。又按城市地方房屋之租金，以不
    超過土地及其建築物申報總價年息百分之十為限，土地法第
    97條第1項定有明文；而土地法第97條規定之土地價額，係
    指法定地價而言，為土地法施行法第25條所明定，又土地法
    第148條規定，土地所有權人依土地法所申報之地價為法定
    地價；土地法第105條復規定，同法第97條之規定，於租用
    基地建築房屋準用之，是建築基地之租金，亦按土地申報地
    價年息百分之十為限。惟此年息百分之十為限，乃指土地租
    金之最高限額而言，非謂所有租賃土地之租金必須照申報價
    額年息百分之十計算之，尚須斟酌基地之位置，工商繁榮程
    度、使用人利用基地之經濟價值、所受利益，彼等關係及社
    會感情等情事以為決定（最高法院46年台上字第855號、68
    年台上字第3071號判例意旨參照）。查Ａ部分土地位於台中
    市東區住宅區內，鄰近台中火車站、興農生鮮超市、全家醫
    院，被告所有占用Ａ部分土地之建物為二樓磚造房屋，面臨
    台中市○區○○路35巷等情，業經本院到場勘驗屬實，且有
    地圖一紙附卷足憑，本院斟酌上情，認為本件以系爭土地申
    報地價百分之八計算相當於租金之不當得利，方屬合理。而
    系爭土地之申報地價，自89年7月迄今皆為每平方公尺4,800
    元，有系爭土地地價謄本在卷可按。是本件原告每月所得請
    求被告返還相當於租金之不當得利為288元（計算式：4,800
    元／平方公尺×9平方公尺×8%×1/12=288元）。從而，原
    告依民法第179條之不當得利返還請求權，請求被告自89年7
    月1日起至交還系爭土地之日止，按月給付原告288元，為有
    理由，應予准許。逾此範圍之請求，於法無據，應予駁回。
六、按各當事人一部勝訴、一部敗訴者，其訴訟費用，由法院酌
    量情形，命兩造以比例分擔或命一造負擔，或命兩造各自負
    擔其支出之訴訟費用。民事訴訟法第79條定有明文。本件原
    告請求被告給付相當於租金之不當得利固為一部勝訴、一部
    敗訴，惟請求被告拆屋還地部分則為全部勝訴，本院斟酌上
    開情形及民事訴訟法第77條之2第2項：「以一訴附帶請求其
    孳息、損害賠償、違約金或費用者，不併算其價額」之規定
    ，認本件訴訟費用，應由被告全部負擔，併予敘明。
七、兩造分別陳明願供擔保，聲請宣告假執行及免假執行。按所
    命給付之金額或價額未逾500,000元之判決，法院應依職權
    宣告假執行，民事訴訟法第389條第1項第5款定有明文。本
    件所命給付之價額未逾500,000元，爰依上開規定，就原告
    勝訴部分依職權宣告假執行。被告聲請免為假執行部分，合
    於法律規定，爰酌定相當之擔保金額，予以准許。原告其餘
    假執行之聲請，因該部分訴之駁回而失所依據，應予駁回。
八、本件事證已臻明確，兩造其餘攻擊防禦方法，經審酌均於判
    決結果無影響，爰不一一論述，附此敘明。
九、據上論結，本件原告之訴為一部有理由，一部無理由，依民
    事訴訟法第79條、第389條第1項第5款、第392條第2項，判
    決如主文。
中　　華　　民　　國　　94　　年　　12　  月　　 9　　日
                  民事第二庭    審判長法  官  許冰芬
                                      法  官  呂明坤
                                      法  官  蔡建興
上為正本係照原本作成。
如對本判決上訴，須於判決送達後20日內向本院提出上訴狀。
中　　華　　民　　國　　94　　年　　12　  月　　 9　　日
                                      書記官
